臺灣板橋地方法院民事判決　九十年度婚字第七二六號
　　原　　　告　丙○○
　　　　　　　　　　　　送達代.
　　被　　　告　甲○○
右當事人間請求確認婚姻不成立事件，本院判決如左：
    主      文
確認原告與被告之婚姻不成立。
訴訟費用由被告負擔。
    事      實
甲、原告方面：
一、聲明：求為判決如主文所示。
二、陳述：原告本是湖南藍山縣鄉村之純樸女孩，未涉世事之繁雜無邊，於八十年初
    ，始離鄉背井，前往廣東省東莞市大朗鎮某台商玻纖維工廠打工維生。同年四月
    結識同廠之台籍技師，雙方交往二年後乃於八十二年四月十六日同往湖南省衡山
    市人民政府婚姻登記處，與該稱為「甲○○」之人辦妥結婚登記。婚後於八十三
    年五月八日在大陸生下長子吳陽，並於八十四年間由「甲○○」之人申請原告
    母子來台探親迄未發現任何異樣，直到八十七年十月，母子第二次來台探親期間
     ，適逢吳父阿川亡故，於出殯之日，竟有一婦人叫羅英華者，自稱為吳國昌之
    妻，並斥責原告不應與吳國昌在一起同進同出，親如夫妻云云，此言，始悉與原
    告結婚之人其真實姓名為吳國昌，吳國昌在台早與羅英華婚在先，並已生兒育女
    ，其在湖南冒名其兄即被告甲○○之証件，並換貼吳國昌之照片而與原告辦理結
    婚登記，致原告遭吳國昌之元配控告妨害家庭及吳國昌造偽造文書，幸蒙法院判
    處原告無罪，吳國昌則遭起訴逃至大陸現生死不明，導致原告母子在台受困，生
    活無著。是原告從未與被告甲○○結婚，且從未與被告前往湖南省辦理婚登記及
    在台戶政事務所辦理結婚登記，且兩造迄無夫妻之實，前開結婚登記及戶籍登記
    ，純係原告受吳國昌之欺騙所致，為此訴請確認兩造間之婚姻關係不成立。
三、證據：提出戶籍謄本二份、結婚證書一紙為證。
乙、被告方面：
  一、聲明：同意原告之請求。
  二、陳述：伊未與原告結婚，係其弟吳國昌冒用其証件出國至大陸與原告結婚。我
      沒有出過國。
丙、本院依職權向內政部警政署入出境管理局調閱被告之入出境資料及調閱本院八十
    八年度訴字第００號妨害婚姻刑事卷並當庭對被告拍照存証。
    理　　　由
甲、程序方面：
    按關於認諾及訴訟上自認或不爭執事實之效力之規定，於婚姻事件及確認婚姻不
    成立之訴不適用之。民事訴訟法第五百七十四條定有明文。本件被告固同意原告
    之請求，惟本院依據首揭規定，不得逕行宣示確認原告與被告之婚姻關係不成立
    之判決，合先敘明。
乙、得心証之理由：
一、本件原告在台已依戶籍法向戶政事務所為結婚之登記，依民法第九百八十二條第
    二項規定，推定兩造已結婚，原告主張其與被告間並未舉行結婚之公開儀式，而
    係與被告之弟吳國昌冒名被告之名與之為結婚之儀式及登記，因兩造間婚姻關係
    存否不明確，致原告在私法上之地位有受侵害之危險，得以確認婚姻關係不成立
    判決除去之，原告實有提起本件確認之訴之法律上利益，合先敘明。
二、原告主張其係與被告之弟吳國昌於八十二年四月十六日在大陸辦理結婚登記，惟
    吳國昌當時係冒用被告甲○○之之証件出國至大陸與其結婚，在台並以甲○○為
    夫之名義辦理結婚登記之事實，業經原告提出結婚証書影本二紙、戶籍謄本一件
    為証，被告則到庭陳述確未與原告結婚，係被告之弟吳國昌冒用其名所為等語，
    經查，本件係被告之弟吳國昌冒用被告之証件出國與原告結婚並辦理結婚登記之
    事實，業經兩造於本院審理供述明白，且經本院當場拍照比對結婚証書上之男子
    確非到庭之被告，有結婚証書影本二紙及當庭存証照片二幀在卷可參，復經本院
    調閱本院八十八年度訴字第九００號妨害家庭刑事卷查核屬實，原告上開之主張
    ，堪信為真實。
三、按結婚，應有公開儀式及二人以上之證人；結婚不具備公開儀式及二人以上之證
    人者，無效，民法第九百八十二條第一項、第九百八十八條第一款分別定有明文
    。又我國民法雖無婚姻不成立之規定，同法第七十三條對不具法律特別成立要件
    者，亦規定為「無效」，未明確劃分「無效」與「不成立」之區別，但理論上法
    律行為必須成立後，才有是否無效之問題，民事訴訟法第五百六十八條第一項亦
    規定得提起確認婚姻不成立之訴，本件兩造既無舉行公開結婚儀式，實質上根本
    無結婚之行為，屬欠缺法律行為之特定成立要件，應為婚姻不成立。是原告於八
    十二年四月十六日與冒用被告甲○○名義之吳國昌在大陸辦理結婚登記，並非與
    被告本人舉行結婚之公開儀式及結婚登記之行為，與民法第九百八十二條第一項
    規定之結婚法定方式不合，原告以此訴請確認與被告間之婚姻關係不成立，為有
    理由，應予准許。
丙、據上論結：本件原告之訴，為有理由，並依民事訴訟法第七十八條，判決如主文
    。
中　　　華　　　民　　　國　　九十一　　年　　　三　　　月　　 十八 　　日
                                    臺灣板橋地方法院家事法庭
~B法　　　官　李釱任
右正本證明與原本無異
如對本判決上訴，須於收受決正本後二十日內提出上訴狀(須按他造人數附繕本)
中　　　華　　　民　　　國　　九十一　　年　　　三　　　月　　二十一　　日
~B法院書記官　廖宮仕
